# 对顺流交易的再研究

提问人：pentaxxx 时间：2013-10-21 17:09:05
最近在学习权益法，包括pwc的实务指引（ 2012 中英对照版，吐个槽，翻译的实在是。。。）和陈版之前在论坛发的ey的讲解，也看了之前对权益法实质的讨论。重新研究了下这个顺流交易合并报表调整分录为何“不考虑未实现损益”的问题。 现假设A公司占有B公司20%权益份额，向其销售存货，成本 600 ，售价 1000 。期末B公司对外出售60%。在CAS下，期末在合并层面的抵消分录是这样的：
借：营业收入 1000 20% 贷：营业成本 600 20%投资收益 400*20%
从表面上看，并没有考虑期末未出售的存货包含的未实现的利润（因为逆流交易的抵消分录能直观反映，所以本人一直纠结于此问题）。但陈版在我之前发的一个帖子里面的回复却是：考虑了。原文如下：
“分别为你所列金额的 20 ％，即 200 、 120 、 80 。对于营业收入和成本而言，只能按比例抵销投资方账面上原有的金额。贷记投资收益80 可以有两方面的理解：一部分是期末尚未对外售出的 40 ％存货对应的未实现利润的恢复（ 32 ＝（ 1000 － 600 ）*40%*20%）；另一部分是已被销售出去的 60 ％的成本转入联营企业利润表导致联营企业自身报表中的“营业成本”虚增（相应投资方的投资收益虚减）
的金额（ 48 ＝(1000-600)*60%*20%）。”
由于智商有限，版主的回复仍然无法准确的理解，于是本人采取了一个笨方法：倒推。
实务指引的27.140指出，‘However, thestandard states that profits and losses resulting from ‘upstream’ and‘downstream’transactions between an investor(including its consolidatedsubsidiaries) and an associate are eliminated to the extent of the investor’sinterest in the associate.[IAS 28 para22]’27.141‘Although not explicitly stated in the standard, the profits it is referring toare those that have not been fully realized by an ...’根据上述两段，在合并财务报表中无论顺逆流交易，其产生的未实现损益应当以投资方在联营企业的权益份额进行抵消。即，只对’profits and losses included in assets’进行抵消。
故，在合并层面的抵消分录应是：分录 1
借：营业收入1000*40% 20% 贷：营业成本 600 40% 20% 联营企业 B 中的投资（长期股权投资） 400 40%*20%而由于个别报表已经作了以下分录：分录 2
借：投资收益400*40% 20% 贷：长期股权投资 400 40%*20
因此，在合并报表如需达到如下效果：分录 3
借：营业收入 1000 20% 贷：营业成本 600 20%投资收益 400*20%
应当在合并层面补作以下分录：分录 4
借：营业收入1000*60% 20% 贷：营业成本 600 60% 20% 投资收益 400 60%*20%这里我们可以把B公司看成20%和80%的两个公司，20%这个公司成为A公司的全资子公司，包括在集团范围内，80%公司则属于集团范围之外，与其交易不考虑抵消问题。对于对20%公司的销售，还可以分为40%（未销售）和60%（两部分），未销售的部分，已作抵消，见分录 1 。而已销售的部分，根据对子公司的合并抵消处理，应作：分录 5
借：营业收入1000*60% 20% 贷：营业成本 1000 60%*20%
则分录 4 ，可以反推分解为：分录 5 ，
借：营业收入1000*60% 20% 贷：营业成本 1000 60%*20%
以及：分录 6
借：营业成本400*60% 20% 贷：投资收益 400 60%*20%
倒推到这里，终于看到点眉目。这时再来看陈版的回复，“贷记投资收益 80 可以有两方面的理解：一部分是期末尚未对外售出的 40 ％存货对应的未实现利润的恢复（ 32 ＝（ 1000 － 600 ）*40%*20%）；另一部分是已被销售出去的 60 ％的成本转入联营企业利润表导致联营企业自身报表中的“营业成本”虚增（相应投资方的投资收益虚减）的金额（ 48 ＝(1000-600)*60%*20%）。”
则或许可以这样理解：40%存货，由于并未对外销售，B公司并没有确认相应的净损益，故分录 2 中冲掉的投资收益应当在合并层面予以转回，贡献了分录 3 中的投资收益的40%；而60%已销售的部分，首先，假定B公司的销售价格为S，则站在集团角度，合并报表由于该项交易应当确认的净损益为：
(S 60%-600 60%)*20%+(1000-600)*80% 式 1
而由于A公司在个别报表中确认投资损益时，是根据B公司个别报表净损益为基础，故由该项交易引起的投资收益为：
(S 60%-1000 60%-400*40%)*20% 式 2 另因为，“(1000-600) 80%” 已经反映在 A 公司个别报表，自动过入合并报表， “-400 40% 20%” 已由分录 2 反映于合并报表，故将式 2 调整为式 1 ，只需要恢复多扣减的 400 60%*20%成本，同时调增A公司的投资收益，即为分录 6 ，贡献了分录 3 中投资收益的60%。
至此，尝试着通过倒推的方式去解释了顺流交易合并报表调整分录“不考虑未实现损益”实际上是考虑了未实现损益这个问题。将陈版的回复转化为分录，可能更有助于理解。
另，根据IAS28的规定，即上述实务指引所指，对未实现损益的抵消，只能是以持有联营企业权益份额为限，即在联营企业存在销售给第三方的情况下，抵消分录应为分录 1 ，而并非合并层面“不考虑未实现损益”的那笔分录，即分录 3 。而陈版回复“对于营业收入和成本而言，只能按比例抵销投资方账面上原有的金额。” 应是简略起见，就该分录本身的表现形式，以有利于理解的方式所作的回答。不知我是否理解正确。

回答人：chenyiwei
基本赞同您的理解，谢谢！

提问人：pentaxxx 时间：2013-10-22 15:55:53
陈版能否再贡献几个ey的讲解，我这里下载的是11 associates和12 joint venture。中国会计准则讲解不讲来龙去脉，就事论事，不太好理解。另外，类似个别报表采用权益法这种特色，由于只讲规定，不讲为什么跟国际准则不同，无法理解其实质，所以理解起来也有困难。基于这样的现实，毫不夸张的说，陈版真是一盏明灯、舵手，对大家的指点是方向性的。

回答人：chenyiwei
“明灯”可是不敢当啊。

提问人：pentaxxx 时间：2013-10-23 18:12:41
以上处理只是针对未实现损益，联营单位是否亏损，理论上并不影响合并报表中的该处理。个别报表中，虽然企业会计准则要求在个别报表就抵消该未实现损益，但该抵消分录与投资方根据被投资方净损益确认投资收益的分录是独立的。
另外，个人觉得这里有一个值得讨论的地方：
企业会计准则要求在投资方个别财务报表中就要抵消该未实现损益，那么，这块抵消的损益是否属于投资方的亏损？在国际准则下，未实现损益的抵消是反映在合并报表层面，抵消本身只是将权益法作为合并方法的一种所执行的程序，并不影响投资的计量。因此，抵消的金额并不是投资方的亏损。是否属于亏损，跟是否发生超额亏损有关系，进而影响后续的处理。但由于我国需要在个别报表即进行抵消，那么就个别报表而言，形式上似乎属于亏损。

回答人：chenyiwei
基本赞同，即作为“单行合并”的一种方法，其所抵消的亏损本无所谓是谁的亏损（被投资方发生超额亏损等特殊情况除外）。但单体层面的权益法核算似乎看作是投资方的亏损，这与实际情况不符。